臺灣高等法院臺南分院刑事判決　　　 96年度交上易字第327號
上　訴　人　臺灣嘉義地方法院檢察署檢察官
被　　　告　乙○○
上列上訴人因被告過失致重傷害案件，不服臺灣嘉義地方法院96
年度交易字第41號中華民國96年4月18日第一審判決（起訴案號
：臺灣嘉義地方法院檢察署95年度偵字第8790號），提起上訴，
本院判決如下：
    主  文
原判決撤銷。
乙○○從事業務之人，因業務上之過失致重傷，處有期徒刑壹年
貳月，減為有期徒刑柒月。
    事  實
一、乙○○平日以駕駛大貨車載運砂石為業，駕駛為其附隨業務
    。於民國95年6月12日，乙○○駕駛其伯父林汶波所有之車
    牌號碼RS-1103號自用小貨車，搭載林汶波、林坤池2人，替
    林汶波載送金紙給客人，於同日16時30分許，乙○○送貨後
    欲返家，沿嘉義縣朴子市嘉167線公路由東向西方向行駛，
    行經該路與嘉義縣朴子市大鄉里591號即嘉167線公路2.8公
    里處之無號誌交岔路口時，原應注意該路段行車時速不得超
    過50公里，行經無號誌之交岔路口，應減速慢行，作隨時停
    車之準備，而當時情形天候雨，日間自然光線，柏油路面濕
    潤無缺陷，無障礙物，視距良好，並無不能注意之情事，竟
    疏未注意減速慢行，作隨時停車之準備，貿然以每小時70公
    里之時速超速行駛，適有甲○○騎乘車牌號碼OAB-075號重
    型機車，沿嘉167線公路對向車道由西向東方向行駛，行經
    上揭無號誌交岔路口時，亦疏未注意汽車行駛至交叉路口，
    轉彎車應讓直行車先行，左轉彎時應行至交岔路口中心處左
    轉，並不得占用來車道搶先左轉，未讓乙○○之直行車先行
    ，且未達上揭交岔路口中心處，即占用來車道搶先提前左轉
    ，乙○○見狀已閃煞不及，其自用小貨車車頭碰撞甲○○機
    車右側車身，致林汶波受有左手刮傷之傷害（未據告訴），
    而甲○○人車倒地，其右腳發生開放性骨折合併傷口感染，
    右膝下截肢，受有右腳機能毀敗之重傷害，並受有肝臟裂傷
    、頭臉部撕裂傷、右側血胸、右側腎血腫、兩側多重肋骨骨
    折、兩側骨盆骨折、右側指腕骨骨折、右側指骨骨折、右側
    脛腓骨骨折併嚴重折裂傷、呼吸衰竭、出血性休克之傷害。
    乙○○於事故發生後，委託林汶波以電話報警，並於員警到
    場時當場承認為肇事人，對於未發覺之犯罪自首而接受裁判
    。
二、案經甲○○訴由嘉義縣警察局朴子分局報請臺灣嘉義地方法
    院檢察署檢察官偵查起訴。
    理  由
一、訊據被告乙○○對於上揭犯罪事實，迭於於原審審理時及本
    院審理時均坦承不諱（見原審卷第16、49頁；本院卷第47頁
    ），並經告訴人甲○○於警詢時指訴綦詳（見警卷第6-8頁
    ），且據證人林汶波於警詢時及於偵查時證述明確（見警卷
    第9-10頁、偵卷第9頁），另有道路交通事故現場圖、道路
    交通事故調查報告表(一)、(二)各1份、道路交通事故照片14張
    等附卷可稽（見警卷第12-14、19-24頁）。又告訴人右腳發
    生開放性骨折合併傷口感染，右膝下截肢，且受有肝臟裂傷
    、頭臉部撕裂傷、右側血胸、右側腎血腫、兩側多重肋骨骨
    折、兩側骨盆骨折、右側指腕骨骨折、右側指骨骨折、右側
    脛腓骨骨折併嚴重折裂傷、呼吸衰竭、出血性休克之傷害一
    節，有財團法人長庚紀念醫院嘉義分院診斷證明書、該院96
    年1月2日（96）長庚院嘉字第16號函各1份附卷可憑（見警
    卷第11頁、偵卷第11頁），足見告訴人受有右腳機能毀敗之
    重傷害。
二、按行車速度，依速限標誌或標線之規定，無標誌或標線者，
    行車時速不得超過50公里，行經無號誌之交岔路口，應減速
    慢行，作隨時停車之準備。道路交通安全規則第93條第1項
    第1款、第2款分別定有明文。被告為汽車駕駛人，自應注意
    上揭規定。惟被告於原審供承：當時告訴人從左前方衝過來
    ，伊煞車不及，就撞上去了，伊當時的時速是70公里等語（
    見原審卷第17頁），再觀諸2車之碰撞位置、角度、車損情
    況、肇事後之相關位置，足見被告行經上揭無號誌之交岔路
    口時，疏未減速慢行，作隨時停車之準備，仍貿然以每小時
    70公里之時速超速行駛，致發現告訴人機車時閃煞不及發生
    碰撞肇事。而當時情形天候雨，日間自然光線，柏油路面濕
    潤無缺陷，無障礙物，視距良好，有道路交通事故調查報告
    表(一)及道路交通事故照片14張附卷可證（見警卷第13、19-2
    4頁），被告應無不能注意之情事，竟疏未注意，以致與告
    訴人機車發生碰撞肇事，造成告訴人受有重傷害，其有過失
    甚明。
三、次按汽車行駛至交岔路口，轉彎車應讓直行車先行，左轉彎
    時應行至交岔路口中心處左轉，並不得占用來車道搶先左轉
    ，道路交通安全規則第102條第1項第5款、第7款分別定有明
    文。告訴人為汽車駕駛人，自應注意上揭規定。然告訴人騎
    乘機車，行經上揭無號誌交岔路口時，未讓被告之直行車先
    行，且未達上揭交岔路口中心處，即占用來車道搶先提前左
    轉一節，業據被告於原審審理時供述在卷（見原審卷第50頁
    ），並有道路交通事故現場圖、調查報告表(一)、(二)各1份、
    道路交通事故照片14張在卷可參（見警卷第12-14、19-24頁
    ），足見告訴人就事故之發生亦與有過失。
四、本件經送請臺灣省嘉雲區車輛行車事故鑑定委員會，鑑定結
    果亦認告訴人駕駛機車，行經無號誌交岔路口，未達路口中
    心處，占用來車道搶先提前左轉，為肇事主因，被告駕駛自
    用小貨車，行經無號誌交岔路口，未減速反嚴重超速行駛，
    為肇事次因，有該會96年3月14日嘉雲鑑字第0965800844號
    函附之鑑定意見書1份在卷足考（見原審卷第20-22頁），就
    被告之肇事責任亦為相同之認定。是告訴人就本件事故之發
    生與有過失，但此僅係判定被告於民事上損害賠償責任時，
    是否有過失相抵原則之適用，仍無解於被告刑事過失之責。
    從而被告之過失行為與告訴人之重傷害結果間，具有相當因
    果關係。
五、另按刑法上所謂業務，係指個人基於其社會地位繼續反覆所
    執行之事務，其主要部分之業務固不待論，即為完成主要業
    務所附隨之準備工作與輔助事務，亦應包括在內，最高法院
    著有71年台上字第1550號判例可資參照。次按刑法上所謂業
    務係指以反覆同種類之行為為目的之社會活動而言，至於其
    報酬之有無，是否以營利為目的，均非所問，只須其具有反
    覆繼續性，即屬之。又從事駕駛業務之人，對於駕駛中發生
    危險之認識能力，較一般人為強，故法律上課以較高之注意
    義務，換言之，其避免發生駕駛危險之期待可能性較常人為
    高，故其違反注意義務之可責性自亦較重，從事貨車駕駛業
    務之人，其於下班後駕駛自用小客車，其駕駛仍屬繼續反覆
    同種類之駕駛行為，自不失為駕駛之業務上行為之性質，其
    過失自應以業務過失論處（臺灣高等法院暨所屬法院91年法
    律座談會審查意見參照）。查被告平日以駕駛大貨車載運砂
    石為業一節，已據被告於原審審理時供承在卷（見原審卷第
    48頁），足見駕駛大貨車屬於被告之附隨業務，是被告自應
    負較高之注意義務，其於本件係駕駛自用小貨車送貨肇事，
    其駕駛仍屬繼續反覆同種類之駕駛行為，自不失為駕駛之業
    務上行為之性質，由於其過失行為，發生致人受重傷之結果
    ，仍應負業務過失重傷害之責。綜上所述，足認被告之自白
    與事實相符，本件事證明確，被告業務過失傷害致人重傷之
    犯行堪予認定。
六、論罪科刑部分：
    核被告所為，係犯刑法第284條第2項後段之業務過失傷害致
    人重傷罪。檢察官認被告係犯刑法第284條第1項後段之過失
    傷害致人重傷罪，尚有未洽，惟其基本社會事實同一，應予
    變更起訴法條。又被告行為後，刑法於94年1月7日修正，同
    年2月2日公布，自95年7月1日施行，修正第62條自首、第33
    條第5款關於法定刑有罰金刑之罪規定。被告於事故發生後
    ，委託林汶波以電話報警，並於員警到場時當場承認為肇事
    人一節，業據被告於原審審理時供述在卷（原審卷第50頁）
    ，並有嘉義縣警察局道路交通事故肇事人自首情形紀錄表1
    紙在卷可參（警卷第15頁），足見被告對於未發覺之犯罪自
    首而接受裁判，而刑法第62條自首之規定，將「必減」之規
    定修正為「得減」，是依刑法第2條第1項前段規定，比較新
    、舊法結果，仍應適用較有利於被告之行為時法律即舊法規
    定對被告較為有利，應依修正前之刑法第62條前段規定減輕
    其刑。另比較刑法第33條第5款修正前後之規定，以修正前
    刑法較有利於被告，依刑法第2條第1項前段之規定，應適用
    修正前刑法規定。修正後刑法係自95年7月日起施行，在此
    之前，刑法分則編有關罰金刑之貨幣單位係銀元；且依刑法
    分則編應處罰金者，應適用罰金罰鍰提高標準條例第1條、
    第4條之規定，亦即應按各該具體條文制定或修正之時間先
    後，定其提高之倍數。惟被告行為後，刑法施行法增訂第1
    條之1，於95年6月14日經總統公布，並自同年7月1日起施行
    ；該條規定：「中華民國94年1月7日刑法修正施行後，刑法
    分則編所定罰金之貨幣單位為新臺幣。94年1月7日刑法修正
    時，刑法分則編未修正之條文定有罰金者，自94年1月7日刑
    法修正施行後，就其所定數額提高為30倍。但72年6月26日
    至94年1月7日新增或修正之條文，就其所定數額提高為3倍
    」。本件被告所犯之罪，依增訂刑法施行法第1條之1之規定
    ，其罰金以新臺幣為單位，數額應提高3倍。此與修正前之
    罰金以銀元為單位，對被告而言，並無不利（新臺幣與銀元
    之比例為1比3，換算結果，亦為3倍）。刑法施行法第1條之
    1係替代罰金罰鍰提高標準條例部分條文，與罰金罰鍰提高
    標準條例罰金額度相同，既不發生有利或不利問題，只是將
    貨幣單位由銀元改為新臺幣，並非法律變更刑度之條文，當
    無比較新舊法問題，逕予適用刑法施行法第1條之1，併此敘
    明。又按中華民國九十六年罪犯減刑條例業經立法院於96年
    6月15日三讀通過，並定於96年7月16日施行。而犯罪在中華
    民國96年4月24日以前者，除本條例另有規定外，依下列規
    定減刑：一、死刑減為無期徒刑。二、無期徒刑減為有期徒
    刑二十年。三、有期徒刑、拘役或罰金，減其刑或金額二分
    之一。中華民國九十六年罪犯減刑條例第2條第1項定有明文
    。經查，被告乙○○於95年6月12日犯本件刑法第284第2項
    後段之業務過失致重傷害罪，其犯罪時間，在中華民國96年
    4月24日以前，所犯上開之罪，復無不得減刑之例外情形，
    自合於上開條例第2條第1項第3款之規定，應予減刑。
七、撤銷改判之理由:
    原審以被告之犯行，事證明確，予以論罪科刑，固非無見。
    惟查：(一)被告以駕駛大貨車為業，本應負有較高之注意義務
    ，告訴人因本件車禍所受傷害嚴重，終至右膝下截肢，已無
    法工作，且生活起居需他人照料，造成告訴人家庭極大不幸
    ，被告對此卻置之不理，車禍肇事至今已逾一年，仍未與告
    訴人達成民事和解，顯見其缺乏誠意，難認有悔意，犯後態
    度不佳，原審僅量處被告有期徒五月，尚嫌過輕，自有未當
    。(二)原判決宣示後，中華民國九十六年罪犯減刑條例業經立
    法院於96年6月15日三讀通過，並自96年7月16日施行，原審
    未及引用該條例之規定，就被告之宣告刑予以減刑，自有未
    洽。公訴人上訴意旨指摘原判量刑過輕，為有理由，自應由
    本院將原判決予以撤銷改判。爰審酌告訴人為本件車禍肇事
    主因，被告為肇事次因，被告之過失程度較告訴人為輕，告
    訴人受有重傷害，被告雖坦承犯行，惟尚未與告訴人達成和
    解，告訴人因本件車禍致終身殘廢，卻未獲被告任何民事賠
    償，身心受創難以得到慰藉等一切情狀，量處如主文所示之
    刑。
據上論結，應依刑事訴訟法第369條第1項前段、第364條、第299
條第1項前段、第300條，刑法第2條第1項前段、第284條第2項後
段，修正前刑法第62條、第33條第5款，中華民國九十六年罪犯
減刑條例第2條第1項第3款、第7條，判決如主文。
本案經檢察官劉得鉦到庭執行職務。
中　　華　　民　　國　　96　　年　　7　　月　　31  　日
                  刑事第六庭  審判長法　官  蔡崇義
                                    法　官  杭起鶴
                                    法　官  曾文欣
以上正本證明與原本無異。
不得上訴。
　　　　　　　　　　　　　　　　　　書記官  李育儒
中　　華　　民　　國　　96　　年　　8 　　月　　1 　　日
附錄：本判決論罪科刑法條
中華民國刑法第284條（過失傷害罪）
因過失傷害人者，處6月以下有期徒刑、拘役或5百元以下罰金，
致重傷者，處1年以下有期徒刑、拘役或5百元以下罰金。
從事業務之人，因業務上之過失傷害人者，處1年以下有期徒刑
、拘役或1千元以下罰金，致重傷者，處3年以下有期徒刑、拘役
或2千元以下罰金。
